【裁判字號】    97,重訴,199
【裁判日期】    991231
【裁判案由】    確認抵押債權不存在等
【裁判全文】
臺灣士林地方法院民事判決             97年度重訴字第199號
原      告  東來加油站股份有限公司
法定代理人  侯水深律師
            賴中強律師
            吳進成會計師
原      告  黃張清琴
訴訟代理人  陳雅珍律師
被      告  郭忠烈
            郭淑玲
            郭輝源
            郭忠楠
共      同
訴訟代理人  丁福慶律師
共      同
複代理人    洪嘉傑律師
上列當事人間請求確認抵押債權不存在等事件，本院於99年12月
29日言詞辯論終結，判決如下：
    主      文
原告之訴駁回。
訴訟費用由原告負擔。
    事實及理由
甲、程序方面：
一、按董事會不為或不能行使職權，致公司有受損害之虞時，法
    院因利害關係人或檢察官之聲請，得選任一人以上之臨時管
    理人，代行董事長及董事會之職權，公司法第208 條之1 定
    有明文。是公司臨時管理人在執行職務範圍內，既為代行董
    事長及董事會之職權，亦應為公司負責人。查原告東來加油
    站股份有限公司（下稱東來公司）經公司監察人張卿義向本
    院為原告東來公司聲請選任臨時管理人，經本院以98年度司
    更一字第1 號選任侯水深律師、賴中強律師、吳進成會計師
    為原告東來公司之臨時管理人在案（詳本院卷二第45-47 頁
    ）；被告復依民事訴訟法第175 條第2 項，為原告東來公司
    聲明承受訴訟（詳本院卷二第44頁）；本院亦請侯水深律師
    、賴中強律師、吳進成會計師就渠等被選為原告東來公司法
    定代理人一事，表示意見；原告東來公司法定代理人候水深
    律師亦遞狀表示意見（詳本院卷二第100 頁）。而本院上開
    裁定，經利害關係人抗告後復經臺灣高等法院以99年度非抗
    字第103 號裁定確定在案（詳本院卷二第138 頁），是本件
    以侯水深律師、賴中強律師、吳進成會計師為原告東來公司
    之法定代理人為訴訟行為。而本院再通知原告東來公司之法
    定代理人侯水深律師、賴中強律師、吳進成會計師為訴訟行
    為，復經原告東來公司法定代理人候水深律師遞狀請求本院
    先行停止訴訟（詳本院卷二第146 頁），應視原告東來公司
    亦承受訴訟。又本院審酌兩造之訴訟資料既已成熟，且原告
    東來公司於未選任臨時管理人前，本案先前所行之訴訟程序
    原告東來公司亦委任有訴訟代理人，自無停止訴訟程序之必
    要，事涉程序，合先敘明。
二、本件原告東來公司經合法通知未於言詞辯論期日到場，核無
    民事訴訟法第386 條各款所列情形，爰依被告之聲請，由其
    一造辯論而為判決。
乙、實體方面：
一、原告起訴主張：原告東來公司以公司所有坐落臺北縣淡水鎮
    ○○○段6106建號之建物（即門牌號碼為臺北縣淡水鎮○○
    路○ 段69號），及原告黃張清琴所有坐落臺北縣淡水鎮○○
    ○段57-7地號權利範圍21/60 之土地（上揭建物及土地，下
    稱系爭房地）為擔保。先於91年7 月31日設定新臺幣（下同
    ）3,540 萬元之最高限額抵押權予合作金庫銀行股份有限公
    司（下稱合庫銀行），嗣於93年4 月14日變更設定為4,163
    萬元之最高限額抵押權（下稱系爭抵押權）予合庫銀行。原
    告東來公司於91年8 月2 日，以原告黃張清琴與訴外人郭德
    隆、郭高來春為連帶保證人，向合庫銀行借款2,500 萬元（
    下稱系爭貸款）。系爭貸款其中1,250 萬元於合庫銀行撥款
    後，原告東來公司旋即匯入郭德隆之帳戶。詎郭德隆未繳系
    爭貸款本息，於原告東來公司遭合庫銀行追償後，郭德隆、
    郭高來春於94年6 月28日以連帶保證人身份，各代原告東來
    公司清償系爭貸款22,137 ,171 元，並自合庫銀行受讓取得
    系爭抵押權。郭德隆、郭高來春分別於94年10月20日、94年
    11月3 日死亡，則被告依繼承關係，繼受取得系爭抵押權，
    並據以向本院聲請拍賣抵押物。惟上開22,137,171元抵押債
    務，扣除原告黃張清琴於96年11月29日向被告清償之8,435,
    27元後，僅餘14,758,114元，再扣除郭德隆未返還予原告東
    來公司之1,250 萬元，本件抵押債務應僅餘2,258,114 元，
    而原告亦願如數清償，被告自應塗銷系爭抵押權登記等語。
    並聲明：(一)確認被告就原告所有之系爭房地於97年3 月26日
    登記予被告之本金最高限額4,163 萬元之抵押權（登記字號
    ：臺北市淡水鎮淡地登字第045980號）及該抵押權所擔保之
    債權均不存在。(二)被告應就原告所有之系爭房地於97年3 月
    26日經淡水地政事務所以97年淡地登字第045980號所為本金
    最高限額4, 163 萬 元之抵押權設定登記予以塗銷。
二、被告則以：郭德隆原為原告東來公司之董事長，惟因原告黃
    張清琴於93年間杯葛公司經營，致使原告東來公司於94年3
    月18日辦理停業。而郭德隆、郭高來春以連帶保證人身份，
    代原告東來公司清償抵押債務22,137,171元，並自合庫銀行
    受讓系爭抵押債權、抵押權。嗣因郭德隆、郭高來春於94年
    間死亡，系爭抵押債權、抵押權遂由被告繼承。原告黃張清
    琴雖於96年11月29日為原告東來公司代償8,435,271 元抵押
    債務，惟此乃算至96年11月14日止之本金、利息、執行費及
    執行費用總額。故原告東來公司尚積欠被告14,758,114元，
    原告黃張清琴自不得請求塗銷系爭房地上設定之系爭抵押權
    。原告東來公司雖於91年8 月間，為郭、張兩家股東支付代
    墊400 萬元之購地款。惟上開款項，係作為原告東來公司償
    還積欠郭、張兩家股東墊付建站費用之用。原告自不得以曾
    匯款予郭德隆1,250 萬元、代郭家支付200 萬元購地款，與
    系爭抵押權債務為抵銷之主張。退萬步言，縱認原告得以
    1,250 萬元之匯款與系爭抵押權債務主張抵銷，惟抵銷後之
    餘額亦為4,926,706 元，而非原告所稱之2,258,114 元。又
    系爭抵押權債務既未完全清償，自無塗銷系爭抵押權之理等
    語，資為抗辯。並聲明：原告之訴駁回。
三、本件經兩造協議後簡化爭點如下：
  甲、兩造所不爭執之事項：
    (一)被告之被繼承人郭德隆，與原告黃張清琴於91年7 月12日
      訂立合夥協議，各出資1/2 經營原告東來公司。
    (二)原告東來公司以被告之被繼承人郭德隆、郭高來春與原告
      黃張清琴為連帶保證人，向合庫銀行借款2,500 萬元。原
      告東來公司另以郭德隆、郭高來春及原告黃張清琴為連帶
      保證人，與合庫銀行就900 萬元範圍內訂立委任保證契約
      。
    (三)原告東來公司就上揭2,500 萬元之借款，僅繳息至94年4
      月2 日，尚欠本金21,535,559元及利息200,753 元；另就
      委任保證部分，於94年4 月15日到期，合庫銀行共代墊保
      證款394,650 元及利息、違約金6,209 元。計至96年6 月
      28日止，原告東來公司共欠合庫銀行22,137,171元。
    (四)被告之被繼承人郭德隆、郭高來春於94年6 月28日，各向
      合庫銀行清償11,068,586元。
    (五)原告黃張清琴已清償8,435,271 元，僅餘14,758,114元，
      及自94年6 月29日至清償日止，按週年利率5%計算之利息
      。
  乙、兩造所爭執之事項：
    (一)被繼承人郭德隆是否負有對原告東來公司返還1,250 萬元
      款項之義務？
    (二)被繼承人郭德隆、郭高來春是否負有返還原告東來公司用
      以支付郭德隆、郭高來春、黃張清琴共有土地價款400 萬
      之義務？
    (三)被繼承人郭德隆、郭高來春之上開債務，原告東來公司得
      否主張抵銷？
四、經查：
（一）被繼承人郭德隆是否負有對原告東來公司返還1,250 萬元
      款項之義務？
  １、按當事人主張有利於己之事實者，就其事實有舉證之責任
      。民事訴訟法第277 條前段定有明文。又請求履行債務之
      訴，除被告自認原告所主張債權發生原因之事實外，應先
      由原告就其主張此項事實，負舉證之責任，必須證明其為
      真實後，被告於其抗辯事實，始應負證明之責任，此為舉
      證責任分擔之原則。最高法院43年台上字第377 號判例參
      照。是以，原告主張對被告有請求權利存在之人，應就權
      利發生之法律要件事實負舉證責任。本件原告主張：被告
      之被繼承人郭德隆對原告東來公司負有返還1,250 萬元債
      務乙事，惟為被告所否認，揆諸上揭說明，則原告就其有
      此債權存在之利己事實，自應負有舉證責任。經查，原告
      主張原告東來公司曾於91年8 月2 日匯款1,250 萬元予郭
      德隆乙事，此有原告所提之匯款單（詳本院卷一第28頁）
      在卷可憑，自屬有據。然查，當事人間就金錢往來，其給
      付款項可能之原因繁多，不一而足。是以，原告東來公司
      如主張此筆款項為股東保管款，而其對郭德隆就此筆款項
      有消費寄託物之返還請求權存在，自應就其與郭德隆間，
      就該筆款項有寄託保管意思表示合致之事實，負舉證之責
      任。
  ２、查，本件原告主張被繼承人郭德隆曾向原告東來公司借款
      1,250 萬元，因認兩造間成立消費寄託契約，郭德隆應負
      返還1,250 萬元款項義務云云，固據提出匯款單為證（見
      本院卷一第28頁）。惟查，被告雖不否認該匯款單之真正
      ，但否認兩造間有借款契約存在。則揆諸上揭法條、判例
      意旨之說明，原告自應就原告東來公司與郭德隆間有合意
      成立借貸關係之事實負舉證責任。經查，依一般日常生活
      經驗以觀，借貸雙方間，理應就借貸金額之利息、清償期
      、借貸憑證等相關事宜有所約定，始符常理。然本件原告
      除提出上揭匯款單外，就消費借貸之其它事證，皆未見提
      及，則原告所主張被繼承人郭德隆向伊借款1,250 萬元乙
      事，是否可採？自令人置疑。
  ３、再者，原告東來公司於89年7 月25日設立時之資本額僅為
      500 萬元（詳本院卷一第42頁），原告黃張清琴與被繼承
      人郭德隆各持有50% 之股權，復為兩造所不爭執（詳本院
      卷一第122 頁）。而觀諸90年、91年原告東來公司資產負
      債表（詳本院卷一第105 、106 頁）記載，90年間為原告
      東來公司營業準備期間，其固定資產僅有346,85元，至91
      年7 月始正式營運後，其固定資產已達42,346,794元。衡
      情當時原告東來公司營運僅不到1 年，當無可能於1 年內
      即獲得4 千餘萬元之利潤。而原告東來公司向合作金庫貸
      得之2,500 萬元款項，分別匯予股東郭德隆、張卿義各
      1,250 萬元，性質上應屬原告東來公司返還予郭、張2 家
      股東於公司營運準備時代墊之款項，此觀該公司91年資產
      負債表之股東往來項尚餘13,500,849元之債務即明。足見
      被告辯稱原告東來公司以借貸方式經營事業，俟貸款撥下
      後始歸還予股東乙節，堪予認定。是原告主張被繼承人郭
      德隆向原告東來公司借款1,250 萬元乙事，自不足採。
  ４、又查，原告雖另主張原告東來公司就其向合庫銀行所借得
      之2,500 萬元，將其中1,250 萬元交由股東張卿義保管，
      另餘之1,250 萬元則交由郭德隆保管云云。然查，原告東
      來公司前任負責人即原告黃張清琴，於其被訴且直接攸關
      自身利益之臺灣高等法院95年度上字第432 號民事事件（
      原審為本院94年度重訴字第260 號）中，始終未曾主張該
      筆款項係屬寄託保管款，其遲至本件訴訟始提出該筆款項
      為保管款之主張，則其是否屬實？顯非無疑。再者，倘原
      告東來公司與郭德隆、張卿義間，就上開款項確實分別有
      委託保管之關係存在，則原告東來公司於91年9 月間既尚
      有資金之需求，衡諸常情，理應先要求股東郭德隆或張卿
      義應返還渠等先前各自代為保管之款項用以支應。原告東
      來公司應無由將貸得款項託管於股東，而反使其公司須按
      月支付合庫銀行利息之理？是原告東來公司另主張上述款
      項為寄託保管款云云，顯然悖於公司經營之常規。此外，
      原告又未能舉出確切之證據證明原告東來公司與郭德隆間
      ，就上述款項確有寄託保管之合意，自不足認定雙方有寄
      託保管款項之關係存在。從而，原告主張郭德隆對其負有
      返還保管款之義務乙節，即不足採。
（二）被繼承人郭德隆、郭高來春是否負有返還原告東來公司用
      以支付郭德隆、郭高來春、黃張清琴共有土地之價款400
      萬元之義務？
  １、按當事人主張有利於己之事實者，就其事實有舉證之責任
      。民事訴訟法第277 條前段定有明文。又民事訴訟如係由
      原告主張權利者，應先由原告負舉證之責，若原告不能舉
      證，以證實自己主張之事實為真實，則被告就其抗辯事實
      即令不能舉證，亦應駁回原告之請求。而消費借貸之成立
      ，除需當事人間有借貸意思表示一致外，並須以金錢或其
      他代替物之交付為構成要件，如對於借貸意思表示是否互
      相一致或對於交付之事實有爭執，即應由主張有借貸關係
      存在者負舉證責任，此觀民法第474 條之規定自明。本件
      原告主張原告東來公司代股東黃張清琴、郭德隆、郭高來
      春支付渠等向許清松購買土地之價款400 萬元，被告雖不
      爭執原告東來公司有代郭德隆、郭高來春付款之事實，惟
      否認郭德隆、郭高來春與原告公司有消費借貸關係存在。
      自應由原告就原告東來公司與郭德隆、郭高來春有消費借
      貸意思表示合致之事實負舉證責任。
  ２、經查：原告就此雖提出和解書與用以支付購地款之支票影
      本為證（詳本院卷一第87-88 、101 頁）。惟按支票為文
      義證券及無因證券，支票上權利係依支票文義而發生，與
      其基礎之原因關係各自獨立，支票上權利之行使，不以其
      原因關係存在為前提。尚難因執有支票，即得證明其所主
      張之原因關係為存在。且交付票據之原因甚多，或為贈與
      、或為買賣、或為確保當事人間已存在之法律關係、或為
      消滅已存在之法律關係，非僅囿於金錢借貸一端而已。是
      除別有證據外，縱原告東來公司簽發上開支票交付予許清
      松，以代郭德隆、郭高來春給付購地款之事實，業經本院
      向淡水鎮農會函詢無誤（詳本院卷一第166-172 頁），然
      此亦不足證明渠等間即有消費借貸之原因事實存在。
  ３、至原告另辯稱：郭德隆於91年擔任原告東來公司董事長期
      間製作之資產負債表，雖記載原告東來公司固定資產有土
      地400 萬元。惟該土地係分別登記為郭德隆、郭高來春及
      原告黃張清琴所共有，並非登記於原告東來公司之名下，
      顯然該筆購地款係原告東來公司代渠等所支付，且被告所
      提之資產負債表亦與原告東來公司實際之資金流向不符云
      云。然查，原告東來公司於本院另案遭被告訴請給付租金
      之訴訟事件（本院96年度訴字第620 號），亦未主張該筆
      款項係代渠等墊付之消費寄託款，而原告於本訴始再為上
      開主張，則其主張是否屬實？亦非無疑義。況原告東來公
      司代墊購地款之原因事實，非僅借貸而已，亦可能係贈與
      、清償、信託、寄託等其他法律關係，且原告黃張清琴、
      原告東來公司法定代理人張卿義當時與郭德隆、郭高來春
      均為原告東來公司股東，難免有利益上之衝突，被告並抗
      辯該筆款項為返還股東借貸等語，則原告東來公司給付之
      400 萬元購地款，是否果與郭德隆、郭高來春間有消費借
      貸合意？且係基於貸與之意思為代償行為，即屬未明，尚
      難據以認定渠等已有成立消費借貸關係。此外，原告空言
      指稱被告所提之資產負債表與原告東來公司實際之資金流
      向不符乙節。然原告就此並未能具體主張及舉證以明。且
      即令該筆土地係登記為郭德隆、郭高來春及原告黃張清琴
      所共有，亦不足以證明原告與渠等間確實有消費借貸關係
      存在。從而，原告既無法證明原告東來公司對於郭德隆、
      郭高來春有消費借貸關係存在，揆諸首揭說明，郭德隆、
      郭高來春自無庸負返還上開400 萬元購地款之責任。
（三）被繼承人郭德隆、郭高來春之上開債務，原告東來公司得
      否主張抵銷？
      又本件原告雖辯稱其對郭德隆、郭高來春有上開股東保管
      款及代墊購地款可資抵銷云云。惟查，承上開爭點(一)、(二)
      所述，原告既未能舉證證明其對於郭德隆、郭高來春有何
      可供抵銷之債權存在，業經認定如前，則其餘爭點自無論
      究必要，附此敘明。
五、從而，原告訴請本院應為如其訴之聲明之請求，為無理由，
    均應予駁回。
六、本件判決基礎已臻明確，兩造其餘爭執事項及所提出之攻擊
    防禦方法暨訴訟資料，經核與判決基礎不生影響，爰不一一
    論駁，附此敘明。
七、訴訟費用負擔之依據：民事訴訟法第78條。
中    華    民    國    99    年    12    月    31    日
                  民事第一庭  法  官  陳梅欽
以上正本證明與原本無異。
如對本判決上訴，應於判決送達後20日內向本院提出上訴狀，若
委任律師提起上訴者，應一併繳納上訴審裁判費，否則本院得不
命補正逕行駁回上訴。
中    華    民    國   100   年    1     月     5     日
                             書記官  謝金宏

司法院資訊處製作；財團法人民間司法改革基金會備份。
